臺灣高等法院高雄分院刑事判決　　 95年度上更(二)字第379號
上　訴　人　臺灣高雄地方法院檢察署檢察官
上　訴　人
即　被　告　丁○○
選任辯護人　蘇吉雄律師
　　　　　　陳雅娟律師
　　　　　　李昌明律師
上列上訴人因被告殺人等案件，不服臺灣高雄地方法院90年度重
訴字第22號中華民國91年11月26日第一審判決（起訴案號：臺灣
高雄地方法院檢察署90年度偵字第5094、5393號，移送原審併辦
案號：同署91年度偵字第13891 號），提起上訴，判決後，經最
高法院第2次發回更審，本院判決如下：
    主  文
原判決撤銷。
丁○○因過失致人於死，處有期徒刑壹年拾月；又駕駛動力交通
工具肇事，致人死傷而逃逸，處有期徒刑貳年；又因過失致人於
死，處有期徒刑壹年陸月。應執行有期徒刑伍年。
    事  實
一、緣丁○○於民國90年3 月7 日下午4 時40分許，在高雄市○
    ○區○○路近和春戲院附近，駕駛車牌號碼UT-5210 號自用
    小客車，倒車時因踩油門過猛不慎而橫越建工路撞及在建工
    路與建興路口東南角蔡謝鸞所經營之麵攤、招牌及趙守智所
    有之車牌號碼ZJG-912 號輕機車等物，竟未停車察看，而欲
    再倒車加速駛離現場，惟又不慎撞及停放在麵攤及建興路
    428 、432 號對面路旁蘇俊銘所有車牌號碼YP-5169 號及李
    美蓉所有車牌號碼VK-6388 號之自小客車，再於倒車時，又
    撞及停放在對面建興路424 、426 號前路旁朱裕安所有車牌
    號碼6M-4055 號及張震所有車牌號碼YV-4439 號之自小客車
    （以上肇事地點下稱第1 現場）。丁○○於上開肇事後，仍
    不停車察看，即駕駛上開車輛由建興路南向北行駛，再左轉
    進入雙向4 車道之建工路後，東向西急駛欲逃離現場規避肇
    事責任，於逃離時原應注意行車時速在市區道路不得超過50
    公里，以及應遵行方向行駛，不得駛入來車車道，且依當時
    天侯晴、日間有自然光線，路面乾燥無缺陷亦無其他障礙物
    ，視距良好，且依其智識、能力亦無不能注意之情事，竟疏
    未注意上情，為迅速逃離，而違規以時速100 公里之速度逆
    向行駛在對向快車道上，適陳連聲騎乘XQM-212 號重機車搭
    載其妻陳方照梅，自建工路西向東行駛，經過建工路與正興
    路口後，行經建工路593 號前外側快車道時，遭丁○○駕駛
    上開車輛車首撞及致機車人車倒地，陳連聲因而受有頭頂部
    挫裂傷2 處、兩眉間挫裂傷1 處、左右上肢多處擦挫傷及左
    右下肢多處擦挫傷併骨折等傷害，因腦挫傷、頭部外傷而當
    場死亡，陳方照梅則右側胸部肋骨骨折、左右上肢多處瘀挫
    傷、左右下肢多處擦挫傷併骨折，經送醫後，亦延致同日下
    午7 時2 分許，因氣胸，顱內出血不治死亡（以上肇事地點
    下稱第2 現場）。詎丁○○明知其已駕車撞及他人，但仍未
    停車察看他人傷勢，亦未留在現場採取必要救護措施，竟基
    於肇事逃逸之犯意，仍駕駛上開車輛變換車道進入己方內側
    快車道而自建工路西向東加速逃逸，其時仍應注意不得超速
    行駛，以及汽車超車時應顯示左方向燈並於前車左側保持半
    公尺以上之間隔超過，行至安全距離後，再顯示右方向燈駛
    入原行路線，而於上開相同路況及情形下，亦無不能注意之
    情事，竟疏未注意上情，於通過正興路口近建元路口時，適
    一不詳姓名之人駕駛之不詳車號自小貨車同向在前行駛，丁
    ○○為超越以迅速逃離，又違規超速並自右側欲超越上開自
    小貨車，因未保持適當間隔而致丁○○所駕駛上開車輛左前
    方擦撞上開自小貨車右側，上開自小貨車遭撞及後，直接左
    轉進入建元路後北向南離去，丁○○上開車輛則因而失控並
    不及煞停，於通過建元路口後，向右前方衝撞停放在建工路
    826 號前路旁光曄不鏽鋼門有限公司所有車牌號碼XA-584 5
    號自小貨車（即陳佳民車）、停放在建工路830 號前路旁源
    成車行蔡瑞程所有車牌號碼XZ-4399 號自小客貨車、停放在
    建工路834 號路旁泉裕工程有限公司所有車牌號碼XS-724 6
    號自小客車（即蔡文泉車），適王志仲騎乘PIW-147 號重機
    車，及丙○○騎乘FEE-057 號重機車在建工路上西向東行駛
    甫通過建元路口亦行經該處慢車道，而遭撞及倒地，王志仲
    、丙○○2 人並均因被撞而彈起，王志仲彈落地面後頭部受
    傷，經送醫延至同年月10日晚上11時40分因顱內出血傷重不
    治死亡，丙○○則彈落後頭部撞及上開XS-7246 號自小客車
    後窗造成該車後窗破損，丙○○則受有右脛腓骨骨折，頭部
    外傷合併腦水腫等傷害（丙○○受傷部分，業經撤回告訴）
    。丁○○於上開肇事後，其所駕駛之上開車輛則衝上建工路
    836 號前人行道上，致無法行駛，而為警查獲（以上肇事地
    點下稱第3 現場）。
二、案經陳連聲、陳方照梅之子乙○○及王志仲之母甲○○告訴
    暨高雄市政府警察局三民第二分局移送臺灣高雄地方法院檢
    察署檢察官偵查起訴及移送併辦。
    理  由
壹、證據能力：
一、被告之辯護人主張被告以外之人乙○○、蔡謝鸞、甲○○、
    丙○○、張漢家等5 人之警詢筆錄為審判外陳述，無證據能
    力云云，惟按92年2 月6 日修正施行之刑事訴訟法施行法第
    7 條之3 規定：中華民國92年1 月14日修正通過之刑事訴訟
    法施行前，已繫屬於各級法院之案件，其以後之訴訟程序，
    應依修正刑事訴訟法終結之，但修正刑事訴訟法施行前已依
    法定程序進行之訴訟程序，其效力不受影響。其立法意旨謂
    ：中華民國92年1 月14日修正刑事訴訟法施行前，已繫屬於
    各級法院之案件，其以後之訴訟程序，應依修正刑事訴訟法
    終結之。但為避免程序之勞費，本諸舊程序用舊法，新程序
    始用新法之一般法則，各級法院於修正之刑事訴訟法施行前
    ，已依法踐行之訴訟程序（包含相關證據法則之適用），其
    效力不受影響。故而，對於提起上訴之案件，於修正刑事訴
    訟法施行前，原審法院就可得為證據之證據，已依法定程序
    調查者，其效力亦不受影響，爰增訂本條，以資適用等語。
    故本件上開辯護人所主張之被告以外之人於警詢時之言詞陳
    述，以及其他被告以外之人審判外之言詞或書面陳述，既經
    原審依修正前刑事訴訟法相關規定調查，並向檢察官、被告
    及其辯護人提示或告以要旨，令其辯論，另檢察官、被告及
    其辯護人又均不聲請上開之人到庭為對質、詰問，故認該等
    被告以外之人之審判外陳述，業經合法調查並已保障被告及
    其辯護人之對質、詰問權，故上開陳述均具證據能力。
二、又按被告以外之人於審判外之言詞或書面陳述，除法律有規
    定者外，不得作為證據，刑事訴訟法第159 條第1 項定有明
    文。又被告以外之人於審判外之陳述，雖不符前4 條之規定
    ，而經當事人於審判程序同意作為證據，法院審酌該言詞陳
    述或書面陳述作成時之情況，認為適當者，亦得為證據，刑
    事訴訟法第159 條之5 第1 項亦定有明文。本院用以認定本
    案事實之其他被告以外之人於審判外之書面陳述，檢察官、
    被告及辯護人就上開書面陳述未於本院審理過程中聲明異議
    ，並同意將之作為證據，本院復審酌前開書面陳述作成時之
    情況均屬正常，且與本案相關之待證事實具有關連性，認適
    當作為證據，依前開之規定，認上開陳述均具有證據能力。
貳、實體方面：
一、訊據上訴人即被告丁○○坦承有於上開時、地，駕車肇事，
    以及在上開第2 、3 現場駕車過失肇事致人死亡及於第2 現
    場肇事致人死傷而逃逸之犯行，惟其辯護人為其辯護稱：係
    一個過失行為，應論以一個過失致死罪云云。經查，上開肇
    事現場被告肇事經過之認定詳述如下：
  (一)第1現場部分：
  1.被告於原審審理時供稱：伊當時車停在麵攤對面，取車時，
  　伊橫越馬路倒車，前2次沒有啟動，第3次油門踏很重所以撞
    到機車及招牌，後由北向南行駛進入建興路時，再撞及停放
    在建興路434 號前李美蓉、蘇溪塭（車主蘇俊銘之父親）之
    自小客車，後又倒退撞及停放在建興路424 號前張震之自小
    貨車、朱裕安的自小客車，當時伊慌張想逃離現場，方向盤
    控制不好就撞到別人的車子了等語（見90年5 月28日訊問筆
    錄，原審卷一第24-25 頁、90年10月2 日訊問筆錄，原審卷
    二第59-60 頁）。
  2.而在該麵攤賣麵之蔡謝鸞於原審審理時證稱：伊的麵攤在建
    工路與建興路口，被告從伊經營麵攤對面電信局附近橫越建
    工路倒車過來，撞到伊的麵攤、瓦斯爐及機車等物，被告撞
    到伊的麵攤後，又連續倒車撞到建興路上的車輛。被告撞到
    後就直接開往建興路方向等語（見91年10月1 日訊問筆錄，
    原審卷二第42-43 頁）。
  3.據上可知，被告此部分所供與證人蔡謝鸞所證大致相符，而
    蔡謝鸞與被告並無交誼或仇怨，而無故意偏袒或誣陷被告之
    虞，所為與被告陳述相符之證述，堪予採信。此外，並有道
    路交通事故調查報告表及現場圖（見警卷二第11頁）、現場
    及車損照片8 張（見警卷二第31-32 頁）附卷可稽，故此部
    分被告肇事後係欲逃離現場以規避肇事責任之上開事實，堪
    予認定。
  (二)第2 現場部分：
  1.被告於原審時供稱：「（法官問：由建興路左轉建工路由東
    向西逆向行駛，在建工路與正興路口撞上陳連聲所駕駛後載
    陳方照梅之重型機車，致陳連聲當場死亡，陳方照梅送醫不
    治死亡？）是的，我確定當時有撞到人，但不確定是我何部
    位撞到人，當時車速很快，應有100公里。（法官問：此時
    為何不下車查看？）我有想停車，但因我開車之習慣，不確
    定我有無踏到油門」等語（見90年5 月28日訊問筆錄，原審
    卷一第26頁）。
  2.而目擊此現場之證人吳和融於原審時證稱：車禍當時伊是站
    在「巴貝多」麵包店前，伊聽到碰撞聲後回頭，看到被告是
    在建工路逆向行駛撞倒騎機車一對老夫婦，撞倒之後，被告
    馬上右轉往旁邊的車道加速逃逸，未下車察看，之後的事伊
    就沒看到等語（見91年10月1 日訊問筆錄，原審卷二第45頁
    ）
  3.則被告此部分駕車逆向、超速行駛，肇事致人死傷後離開現
    場之事實之陳述，與上開證人吳和融之證述相符，而吳和融
    與被告並無交誼或仇怨，而無故意偏袒或誣陷被告之虞，所
    為與被告陳述相符之證述，堪予採信。此外，肇事後陳連聲
    之機車倒在建工路與正興路口西側之建工路東向外側快車道
    ，距東向快慢車道分隔線前、後輪均為1.5 公尺，前輪並距
    正興路西側路邊延伸線8.5 公尺，其前方之建工路東向外側
    快車道行車路線處留有43.5公尺刮痕，刮痕起點距東向內、
    外側快車道分道線0.5 公尺，距建工路593 號東柱與建工路
    行向之垂直線1.8 公尺，陳連聲則倒臥在建工路東向內側快
    車道與正興路北向行車路線交會處，此均有上開調查報告表
    及現場圖附卷可稽（見警卷二第16頁），並有現場及車損照
    片16張在卷可憑（見警卷二第37、39、42-46 頁）。依據上
    開現場圖及照片可知，此部分撞擊地點應在上開刮地痕起點
    處即建工路593 號東柱前建工路上，而非建工路與正興路口
    。
  4.按道路交通管理處罰條例第45條第1 、3 款規定：汽車駕駛
    人，不按遵行之方向行駛者、不依規定駛入來車道者，均應
    處罰；道路交通安全規則第93條第1 項第1 款規定：行車速
    度，依標誌或標線之規定，無標誌或標線者，在市區道路，
    時速不得過50公里。而依據上開道路交通事故調查報告表及
    現場圖顯示，肇事當時天侯晴、日間有自然光線，路面乾燥
    無缺陷亦無其他障礙物，視距良好，而被告又係參加高雄市
    新永駕駛訓練班84年第399 期手排車學員，並於84年9 月6
    日取得普通小客車駕照之事實，有高雄市監理處92年2 月11
    日高市監一字第092 0001669 號函在卷可證（見上訴卷第
    85-86 頁）。被告自取得駕照迄本件車禍發生時，已有5 年
    餘之駕車經驗，顯非新手，且一般駕駛自排車輛較駕駛手排
    車容易，此乃公眾週知之事。而手排車在操作上，僅比自排
    車多一離合器控制，位於煞車控制之左方，亦即手排車與自
    排車在操控上之配置並無相異之處，僅因手排車需多操作離
    合器，故僅有開自排車之人不習慣手排車，並無開手排車之
    人不習慣自排車，此為一般所皆知。而被告於本院前審審理
    時供承：案發當天，伊從家中開車自高雄市○鎮區○○街
    228 巷2 號3 樓住處出發，由中山路經建國路天橋，左轉民
    族路再到建興路，沿途沒有發生車禍等語（見92年4 月3 日
    審判筆錄，上訴卷第110 頁）。再依卷附由電腦下載之高雄
    市區道路縮圖觀之，由被告住處之前鎮區○○街至初肇事之
    高雄市之三民區○○路567 號之1 ，距離至少5 公里以上，
    而被告駕車所經之中山路、建國路、民族路及建工路，均係
    車輛繁多之道路（見上訴卷第121-122 頁），被告能從修文
    街開車至建工路而沿途未發生車禍，足證依其智識、能力亦
    無不能注意上開規定之情形，詎被告為能迅速逃離第1 現場
    以規避肇事責任，竟自建興路南向北甫左轉建工路後，即逆
    向、超速以時速100 公里之速度行駛，因而肇事撞及陳連聲
    騎乘搭載其妻陳方照梅之機車，致陳連聲當場死亡及陳方照
    梅送醫後不治死亡，此有陳連聲及陳方照梅之相驗屍體證明
    書、勘驗筆錄、驗斷書及高雄醫學大學附設中和紀念醫院疑
    非病死病歷摘要報告表在卷可稽（見相驗卷一第3-4 、9 、
    9-1 、13-20 、22-29 頁；警卷二第8 頁）。另本件車禍經
    送高雄市政府建設局車輛行車事故鑑定委員會鑑定，亦認被
    告上開行為為肇事原因，此亦有該鑑定委員會鑑定意見書1
    紙附卷可稽（見原審卷一第117 頁）。故被告對本件車禍之
    發生，其有過失甚明，且陳連聲及陳方照梅2 人係因本件車
    禍死亡，與被告之過失行為間有相當因果關係，罪證明確，
    被告此部分過失致死及肇事逃逸犯行，實堪認定。
  5.被告雖曾辯稱：伊自建興路直走左轉建工路，伊逆向行駛，
    對面來一輛計程車，伊閃避時卻誤踩油門，車一直往前衝，
    伊只好改變方向盤，才衝撞到路邊機車，伊的煞車系統故障
    ，一直停不下來云云（見90年3 月8 日偵訊筆錄、同日聲請
    羈押時法院訊問筆錄，相驗卷一第10-11 頁、90聲羈105 卷
    第3 頁），又曾辯稱：伊當時在第2 現場之前，伊是要踩煞
    車，但是煞不住云云（見92年2 月10日訊問筆錄，上訴卷第
    58-64 頁）。惟查，被告駕車係在上開地點之建工路東向內
    側快車道距外側快車道0.5 公尺處撞及陳連聲騎乘之機車，
    業如上述，被告上開辯稱：係在路邊撞到機車云云，尚不能
    採信，且被告在第3 現場肇事後遺留有煞車痕（詳如後述）
    ，再本案被告駕駛之自小客車，經原審送國立屏東科技大學
    鑑定，關於煞車系統部分結果為：「煞車系統機構皆能正常
    動作，然而，其前煞車力略低於法規值，而後煞車力嚴重不
    足，此一現象導致緊急煞車時，煞車距離過長……。」等語
    （見原審卷二第14頁），亦即被告駕駛之上開自小客車，煞
    車系統雖有上開缺失情形，但仍非不能作動，而此部分之肇
    事現場則並無煞車痕跡，足證被告此部分於肇事前、後均未
    煞車，其上開辯稱：伊是要踩煞車，但是煞不住云云，亦不
    能採信。而被告於此部分肇事後，係「馬上右轉往旁邊的車
    道加速逃逸」之情，亦經吳和融證述明確，業如上述，綜上
    所述，足證被告上開所辯：無肇事逃逸之故意云云，尚不能
    採信。另被告於甫肇事後在高雄市政府警察三民第二分局民
    族派出所製作之談話紀錄表，其不曾提及係為閃避計程車而
    肇事之情，有該談話紀錄表在卷可稽（見警卷二第18頁），
    參諸上開肇事撞及陳連聲所騎乘之機車地點係在內、外側快
    車道之間，而非被告上開所辯之路旁，亦如上述，故認被告
    此部分所辯，亦應係卸責之詞，不能採信，併此敘明。
  (三)第3 現場部分：
  1.被告於原審時供稱：「（法官問：之後仍加速由東向西逃逸
    ，在建工路828號前又連續撞上蔡文泉之自小客車（車主為
    泉裕工程有限公司）、陳佳民之自小貨車（車主為光曄不鏽
    鋼門有限公司），後又撞上王志仲所駕駛機車、丙○○所駕
    駛機車，致王志仲送醫不治死亡，丙○○右脛骨骨折，頭部
    外傷合併腦水腫？）是的。（法官問：此時為何又會再撞到
    前開車輛？）我要閃計程車且於撞及陳連聲後，我想讓車子
    停下來，但車子停不下來。」等語（見90年5月28日訊問筆
    錄，原審卷一第26-27頁）。
  2.而目擊此部分現場之證人張漢家於原審時證稱：伊是看見被
    告在建工路逆向行駛撞倒人之後逃逸的路段，被告當時從「
    巴貝多」麵包店方向行駛而來的時候，已在正常的車道行駛
    ，當時他行駛在內車道，在建元路口前欲從外車道超越前面
    的自小貨車時，擦撞到該自小貨車，車頭突然右轉，衝進旁
    邊的人行道，撞倒汽機車，其中一部廂型車被撞到後彈到路
    中間，撞到在路上行駛的2 位機車騎士，其中一位騎士遭撞
    擊後彈到該貨車裏面，被告汽車在此路段肇事後就停止了，
    而距之前撞到騎機車的夫婦相隔約2 、3 百公尺等語（見91
    年10月1 日訊問筆錄，原審卷二第45-47 頁）。則依據張漢
    家上開證詞，其係指證被告在第2 現場撞倒陳連聲所騎乘之
    機車後，並無煞停，而係駛入自己方向之車道繼續逃逸，且
    在到達建元路口前，係因欲超越在前之自小貨車而自內側快
    車道往外側快車道超車，因擦撞上開自小貨車才車頭突然右
    轉衝進路旁而撞倒汽機車之情，而與被告上開所辯之情詞顯
    有差異。另張漢家於警詢時尚陳述稱：被告於超車時，由車
    輛左側擦撞自小貨車右側，自小貨車遭擦撞後未停車，直接
    左轉進入建元路後離去等語（見警卷一第5-6 頁），而證人
    張漢家與被告並無交誼或仇怨，並無故意偏袒或誣陷被告之
    虞，其上開所證，應較可採信。
  3.另查，被告在此現場肇事後，陳佳民（即光曄不鏽鋼門有限
    公司）車停在岔路口西側之建工路西向慢車道，距建工路83
    2 號西柱西側邊延伸線左前輪3.6 公尺、左後輪4.9 公尺，
    蔡瑞程車停在陳佳民車左側略前約5 公尺處之建工路北側人
    行道，被告車停在蔡瑞程車左側略前方之，左前車角距蔡瑞
    程車左前角1.5 公尺，其前方自建工路西向內側快車道至其
    停止處留有3 道滑痕，各為21、29及29.7公尺，此有此肇事
    現場之道路交通事故調查報告表之現場圖1 紙（見警卷二第
    20 頁） ，及現場照片22張（見警卷二第33-36 、38、
    40-41 頁）附卷可稽，惟上開現場圖其中兩道長度約30公尺
    ，寬度約中型轎車寬，車輪與地面摩擦所遺留之曲線痕跡，
    為車輪遺留痕跡，當中之直線痕跡為柏油路面的邊緣，並非
    車輪所遺留之痕跡，且上開痕跡為車輛於高速行駛下緊急煞
    車所遺留之煞車痕，此亦有國立屏東科技大學上開鑑定報告
    在卷可憑（見原審卷二第11、12頁，該鑑定報告將上開兩道
    痕跡長度誤載為3 公尺），而上開煞車痕為被告車之煞車痕
    ，且煞車痕起點始於建工路與建元路路口內，參諸上開較可
    信之證人張漢家之證詞，被告係欲超越在前之上開不詳之自
    小貨車後，上開自小貨車左轉進入建元路後離去，被告車則
    因而緊急煞車而留下上開兩道車痕跡之事實應可認定，亦即
    被告上開辯稱：在第2 現場撞及陳連聲騎乘之機車後，即煞
    車想停下來云云，實係事後卸責之詞，不足採信，被告係在
    第2 現場肇事致人死傷後，另起意逃逸，而於逆向行駛之情
    況下，再變換車道回自己方向之內側快車道行駛，且又於上
    開逃逸途中，尚未到達建工路與建元路口時，即因同向在前
    有一不詳之自小貨車，被告又起意欲違規超越時，因擦撞前
    車而失控煞車不及而在第3 現場肇事之事實，可以認定。
  4.按道路交通安全規則第93條第1 項第1 款規定：行車速度，
    依標誌或標線之規定，無標誌或標線者，在市區道路，時速
    不得過50公里。另同規則第101 條第5 款規定：，汽車超車
    時應顯示左方向燈並於前車左側保持半公尺以上之間隔超過
    ，行至安全距離後，再顯示右方向燈駛入原行路線。而依據
    上開道路交通事故調查報告表、現場圖顯示，以及上開所述
    之被告之駕駛經驗，足證依其智識、能力亦無不能注意上開
    規定之情形，詎被告在第2 現場肇事後，於逃逸途中，又加
    速而超速逃離現場，且途中違規欲自右側超越上開不詳自小
    貨車，因而肇事撞及上開不詳自小貨車後，失控不及煞停而
    接續撞及上開汽機車，致王志仲受傷送醫後不治死亡，此有
    王志仲之相驗屍體證明書、勘驗筆錄、驗斷書及邱綜合醫院
    診斷證明書在卷可稽（見相驗卷二第9 、12-20 頁；警卷一
    第16頁）。另本件車禍經送高雄市政府建設局車輛行車事故
    鑑定委員會鑑定，亦認被告超速失控為肇事原因，此亦有該
    鑑定委員會鑑定意見書1 紙附卷可稽（見原審卷一第119 頁
    ）。故被告對本件車禍之發生，其有過失甚明，且王志仲係
    因本件車禍死亡，與被告之過失行為間有相當因果關係，罪
    證明確，被告此部分過失致死犯行，亦堪認定。被告之辯護
    人於本院審理時，為被告辯護稱：被告過失行為係接續之一
    行為，應僅論以一個過失致死罪云云，惟被告於第1 現場肇
    事後，欲逃逸而超速、逆向駕駛致在第2 現場肇事，肇事致
    人死傷後，又另行決意逃離第2 現場而不停車察看，逃逸途
    中，再因超速、違規超車而在第3 現場肇事，其前後兩次過
    失行為，顯係基於各別之注意義務違反所致，並於時間、空
    間上均可分離，而應論以數罪，故此部分辯護人所辯，尚無
    足採。
二、再查，被告之精神狀態，經本院前審送鑑定結果，認為：「
    推斷被告於行為當時，其認知功能與智能均無明顯缺失，且
    無明顯精神疾患，但易受焦慮情緒影響決策能力。」，有高
    雄醫學大學附設中和紀念醫院95年7月11日高醫附秘字第095
    0002171號函附之精神鑑定報告書1份附卷內可證（見更一審
    卷第92-97頁），足證被告於行為當時之精神狀態尚屬正常
    ，並無因精神障礙或其他心智缺陷，致不能辨識其行為違法
    或欠缺依其辨識而行為之能力或顯著減輕之情形，自無從依
    刑法第19條第1、2項規定減輕其刑。
三、核被告丁○○駕車撞擊陳連聲騎乘之機車，造成陳連聲、陳
    方照梅2人死亡之結果，此部分所為係刑法第276條第1項普
    通過失致人於死罪，其一個過失行為造成上開2人死亡，犯2
    個過失致人於死罪名，為想像競合犯，依刑法第55條規定，
    應從較重之陳連聲死亡之過失致死罪論處；另被告上開肇事
    後致人死傷而逃逸，此部分所為係犯刑法第185條之4之駕駛
    動力交通工具肇事致人死傷逃逸罪；另上開逃逸途中，又肇
    事波及王志仲騎乘之機車，造成王志仲死亡之結果，此部分
    所為係犯刑法第276條1項普通過失致人於死罪。被告所犯上
    開3罪名間，犯意各別，應分論併罰。檢察官起訴法條雖漏
    引刑法第185條之4之罪，惟此部分之犯罪事實，業經起訴書
    事實內敘及，亦屬起訴範圍，本院自得一併審理，併此敘明
    。
四、檢察官起訴意旨認：被告上開所為係犯刑法第271條第1項之
    殺人罪云云，此部分檢察官係以：被告在第1現場肇事後，
    不停車查看，明知高速且逆向行駛易生車禍致人死傷之結果
    ，仍加速逆向行駛致肇事，而認被告有殺人之故意為其論據
    。惟按刑法第13條第1 項、第2 項所規範之故意，學理上稱
    前者為直接故意或確定故意，後者則稱間接故意或不確定故
    意，二者之區隔為前者乃行為人明知並有意使其發生，故對
    於行為之客體及結果之發生，皆有確定之認識，並促使其發
    生；後者為行為者對於行為之客體或結果之發生，並無確定
    之認識，但若其發生，亦與其本意相符。故間接故意亦不能
    缺乏希望結果發生之要素，倘行為人只有結果發生高度可能
    性之認識，尚不足以認定不確定故意之存在（最高法院95年
    台上字第6419號判決意旨參照）。經查，在道路上駕駛汽車
    而有超速、逆向行駛之行為，若無其他事證可認駕駛人有希
    望死亡結果發生之意欲，則尚不能僅據此即遽認駕駛人有殺
    人之不確定故意。本案被告雖係在市區道路，人車往來頻繁
    處有上開違規行為，但據上可知，被告係為達上開逃逸規避
    責任之目的，而以超速、逆向行駛之行為駕駛車輛在上開路
    段行駛，雖然發生肇事致人死亡之結果，此雖然足以認定被
    告對於肇事致人死亡之結果有所認識，但仍不能遽認被告即
    有希望死亡結果發生之殺人之不確定故意，尚須有其他事證
    足以證明此致人死亡之結果係與其本意相符之積極證據以資
    證明。經查，證人即到場處理之警員蔡興南於原審時到庭證
    稱：從被告車原所在第1 現場和春戲院附近到第3 現場肇事
    停車後，大約300 公尺等語（見90年7 月26日訊問筆錄，原
    審一第93頁），再依當時被告時速約100 公里計算，被告自
    第1 現場肇事後駕車逃逸致第3 現場肇事停車，其經過之時
    間則約為10餘秒鐘，再依據上開建工路與建興路口至建工路
    與正興路口之距離較短之情形，被告在第1 現場肇事後應係
    甫左轉逆向行駛在建工路時，即撞及陳連聲所騎乘之機車，
    故以此一肇事經過，尚難遽認被告為上開超速、逆向行駛行
    為時，即有希望死亡結果發生之意欲；另被告車撞及陳連聲
    騎乘之機車後，即向右轉進入其自己方向之內側快車道行駛
    ，途中係因違規超車致肇事，亦如上述，故被告在第3 現場
    之肇事，亦非因逆向行駛而導致，故亦不能遽認被告此部分
    所為，有希望死亡結果發生之意欲。此外，尚查無其他事證
    ，足證被告有殺人之故意，故此部分檢察官之起訴，容有誤
    會，惟起訴事實與本院認定之基本社會事實相同，爰就此部
    分變更檢察官起訴法條予以論處，亦併此敘明。
五、原審予以被告論科，固非無見，惟查：(1)被告先後駕車肇事
    致陳連聲、陳方照梅、王志仲3 人發生死亡結果之行為，所
    為係分別構成2 個刑法第276 條第1 項普通過失致死罪，原
    審認構成1 個同法第271 條第1 項殺人罪，容有違誤；(2)被
    告所犯刑法第185 條之4 之罪，應與所犯他罪分論併罰，原
    審認其與刑法第271 條第1 項之殺人罪係有方法結果之牽連
    犯關係，亦有未洽；(3)刑法第185 條之4 之駕駛動力交通工
    具肇事致人死傷而逃逸罪，固不以行為人對於事故之發生應
    負過失責任為必要，但仍以行為人對於事故之發生非出於故
    意為前提。倘蓄意運用車輛以為殺人或傷害人之犯罪工具，
    即應成立殺人或傷害罪，而無該條所謂「駕駛動力交通工具
    肇事」可言。此觀其立法理由，係為「維護交通安全，加強
    救護，減少被害人之死傷，促使駕駛人於肇事後，能對被害
    人即時救護，特增設本條，關於肇事致人死傷而逃逸之處罰
    規定」自明，故其適用上，應限於車禍肇事之交通案件，亦
    即惟有以行為人非因故意，駕駛動力交通工具肇事，並於肇
    事後，對於被害人不施加救護而逃逸，始克成立，如係故意
    以汽車作為犯罪之工具，立法者本無對於行為人於故意犯罪
    後，仍留在現場對於被害人為即時救護之期待，縱行為人嗣
    後駕車逃離現場，亦僅能論以該故意犯罪之罪責，尚難以侵
    害社會法益之公共危險罪相繩。原判決事實認定上訴人係基
    於縱令撞及他人致死亦不違反其本意之殺人不確定故意，先
    後在上開二路口迎面撞上陳連聲、陳方照梅夫婦所乘機車及
    連續由後追撞騎乘機車之王志仲、丙○○2 人，致陳連聲夫
    婦與王志仲死亡，丙○○受傷等情。理由內就上訴人上開行
    為既認應成立殺人罪，復認上訴人以殺人之不確定故意撞及
    陳連聲夫婦後，未停車察看施以救護而逃逸，另牽連犯刑法
    第185 條之4 之肇事致人死傷而逃逸罪，揆諸上開說明，亦
    有違誤。被告上訴意旨，指摘原判決不當，為有理由；檢察
    官上訴意旨，以原審量刑過輕，指摘原判決不當，則無理由
    ，且原判決既有上開可議之處，自應由本院將原判決撤銷改
    判。爰審酌被告為逃避責任駕車逃逸，逆向超速行駛，造成
    連環車禍，釀成3 條人命死亡，撞毀多輛汽車，犯罪動機惡
    劣，犯罪情節非輕，應從重量刑，另念其犯罪後已與被害人
    家屬，被害人丙○○，車輛受損被害人朱裕安、蘇俊銘、張
    震等人成立民事和解，並賠償損害，有和解書影本在卷可稽
    ，足認其已有悔意，犯後態度良好等，及其他一切情狀，分
    別量處如主文第2 項所示之刑，另被告行為後，刑法第51
    條關於定應執行刑之規定，業經修正於95年7 月1 日施行，
    修正前刑法第51條原規定：「數罪併罰，分別宣告其罪之刑
    ，依左列各款定其應執行者：」，其中第5 款規定：「宣告
    多數有期徒刑者，於各刑中之最長期以上，各刑合併之刑期
    以下，定其刑期。但不得逾20年」；修正後刑法第51條第5
    款則規定：「宣告多數有期徒刑者，於各刑中之最長期以上
    ，各刑合併之刑期以下，定其刑期。但不得逾30年」，經比
    較修正前、後之規定，修正前刑法第51條第5 款較有利於被
    告，爰依修正前之規定定應執行刑。
六、末查，被告撞傷告訴人丙○○並毀損其所騎乘之FEE-057號
    機車部分，檢察官起訴認：被告此部分所為另犯刑法第278
    條第1項重傷害罪及同法第354條毀損罪云云。惟查，告訴人
    丙○○案發當時雖受有右脛腓骨骨折、頭部外傷合併腦水腫
    等傷勢，然經送醫治療後已大致痊癒，所受傷害顯然未達於
    重傷害程度，另就丙○○受傷部分，並無證據足證被告有行
    為之故意，故就告訴人丙○○受傷部分，被告所為應僅構成
    普通過失傷害罪，檢察官上開起訴，容有誤會。茲據告訴人
    丙○○於原審審理期間聲明撤回傷害、毀損告訴在案（見原
    審91年10月1日訊問筆錄，原審卷二第38頁），被告此部分
    犯行，本應為不受理判決，惟因檢察官認與上開論罪科刑部
    分，有想像競合犯之裁判上一罪關係，故不另為被告此部分
    不受理諭知，附此敘明。
據上論斷，應依刑事訴訟法第369 條第1 項前段、第364 條、第
299條第1項前段、第300條、刑法第2條第1項前段、第185條之4
、第276 條第1 項、修正前第51條第5 款，刑法施行法第1 條之
1第2項，判決如主文。
本案經檢察官沈紹嘉到庭執行職務。
中　　華　　民　　國　　96　　年　　2 　　月　　16　　日
            刑事第七庭  審判長法  官 莊飛宗
                              法  官 孫啟強
                              法  官 邱明弘
以上正本證明與原本無異。
過失致死部分，被告不得上訴；其他部分，如不服本判決應於收
受本判決後10日內向本院提出上訴書狀，其未敘述上訴理由者，
並得於提起上訴後10日內向本院補提理由書狀（均須按他造當事
人之人數附繕本）「切勿逕送上級法院」。
中　　華　　民　　國　　96　　年　　2 　　月　　16　　日
                              書記官  黃玉珠
附錄本判決論罪科刑法條：
刑法第185條之4：
駕駛動力交通工具肇事，致人死傷而逃逸者，處六月以上五年以
下有期徒刑。
刑法第276 條第1 項：
因過失致人於死者，處二年以下有期徒刑、拘役或二千元以下罰金。
